【裁判字號】    88,訴,1665
【裁判日期】    900327
【裁判案由】    偽造文書等
【裁判全文】
臺灣板橋地方法院刑事判決                        八十八年度訴字第一六六五號
    公  訴  人  臺灣板橋地方法院檢察署檢察官
    被      告  壬○○
                乙○○
                癸○○
                甲○○
    共      同
右列被告因詐欺等案件，經檢察官提起公訴（八十八年度偵字第九九四一號、第一九
八四七號）及移送併案審理（八十九年度偵字第八五三號），本院判決如左：
    主  文
壬○○行使偽造私文書，處有期徒刑肆月，如易科罰金以參佰元折算壹日。
癸○○、乙○○、甲○○均無罪。
    事  實
一、壬○○自任會首，於民國（下同）八十六年七月間，召集丙○○、己○○、庚○○等人參加會期自八十六年七月十五日起至八十九年六月十五日止，每月十五日
    開標並於每年六月、十二月之三十日加標一次，每會新台幣（下同）二萬元，採
    內標制，開標地點為壬○○位於台北市○○路五號之服飾店，共計四十一人次之
    互助會（詳如附表一所示），並在會單上虛列辛○○之姓名，丙○○參加二會，
    庚○○（以劉燦達名義）、己○○則各參加一會，壬○○竟意圖為自己不法所有
    ，於八十六年十月十五日，偽簽辛○○之署名及填寫標金六千五百元於標單上而
    偽造之，並以該偽造之標單行使競標（標單於開標後丟棄），向丙○○、庚○○
    、己○○等活會會員收取會款，致其等陷於錯誤，繳付每會一萬三千五百元之會
    款，足生損害於辛○○及活會會員，共約詐得五十萬元，嗣於八十七年底，壬○○無故宣布停標，經丙○○等人查詢後方知上情。
二、案經丙○○、庚○○、己○○訴由台灣板橋地方法院檢察署檢察官偵查及移送併
    案審理。
    理  由
一、訊據被告壬○○固坦承召集前開互助會之事實，惟矢口否認有何偽造文書及詐欺
    取財犯行，辯稱：辛○○確實有跟會，她八十六年八月十九日有用中國信託商業
    銀行三重分行之支票繳會款，面額是一萬三千五百元，她繳三個月會款後，即表
    示要退出，所以八十六年十月十五日她親自來投標，得標後，我們協議由我開給
    她六萬元的支票，多的錢算是利息，有這兩張支票可以查云云。惟查：
  (一)右揭事實，業據告訴人丙○○、己○○、庚○○指訴明確，核與證人辛○○迭到
    庭結證稱：我確定沒有跟這個會，也沒有同意壬○○用我的名字入會等語（見本
    院八十九年一月十三日、十一月二十一日訊問筆錄）相符，復有互助會會單一紙
    在卷可稽，證人辛○○與被告壬○○係朋友關係並無怨隙，其所述應堪採信。
  (二)次查：辯護人於八十八年十二月十六日答辯狀上載：二萬元互助會辛○○係於八
    十六年十月十五日親自投標，領取會款「扣除已繳之六萬元會錢後，將其餘款項
    交予壬○○」，之後由壬○○繼續繳交會錢云云；被告嗣後改口辯稱：辛○○標
    得該會後，「由我開立六萬元支票給她」云云，前後所述不一，已難遽信。況本
    院依被告所述情節，向銀行函查結果，八十六年八月十九日並無被告所指之辛○○中國信託商業銀行三重分行支票存入紀錄，且被告所簽發之六萬元銀行支票一
    紙（存款帳戶000000000，票號0000000號），發票日係八十六
    年十月七日，有合作金庫銀行城內分行九十年一月十七日九Ｏ合金城內存字第Ｏ
    一三八號函、九十年二月二十一日第Ｏ六七一號函在卷可稽，該結清會款之支票
    發票日竟早於被告所稱辛○○得標日期，且支票背面之領款人資料，亦非辛○○
    。是被告不但前後所辯不一，且依其聲請調查之證據，均與其所述不符，而不能
    對被告為何有利之認定。被告所辯，尚難採信。
  (三)末查：被告聲請傳訊之證人蔡瓊茹到庭結證稱：我有參加這個互助會，標會大部
    分有去，我忘記標會時有沒有看過辛○○，辛○○有沒有得標也沒有印象，是壬○○跟我說辛○○有得標等語（見八十九年一月十三日訊問筆錄）；證人杜美玲
    到庭結證稱：我有跟這個會，我認識一個賣皮包的人我們都叫她小胖，小胖是不
    是辛○○我不知道，我也沒有看到小胖得標，我到場時小胖已經離開了，被告告
    訴我那一會是辛○○標走的，我沒有直接問過小胖是否有標會等語（見審判筆錄
    ），證人之證詞均難對被告為何有利之認定。綜上，事證明確，被告冒用辛○○
    名義冒標詐財之犯行堪以認定。
二、
  (一)核被告所為，均係犯刑法第三百三十九條第一項之詐欺取財罪、第二百十六條、
    第二百十條之行使偽造私文書罪。被告偽造辛○○署名之行為係偽造標單（私文
    書）之階段行為，不另論罪，又偽造私文書之行為與行使行為，有實質上一罪之
    吸收關係，公訴人於犯罪事實欄僅記載「壬○○冒用辛○○名義，製作標單，冒
    標會款致生損害於辛○○」，於起訴法條欄亦未載明刑法第二百十六條，應認公
    訴人未就行使偽造私文書部分起訴，惟因與起訴部分有實質上一罪關係，本院併
    予審酌，被告偽造私文書之犯行，已為其進而行使該私文書之犯行所吸收，不另
    論罪。被告冒標後向丙○○等多數活會會員收取會款，各係以一行為同時觸犯數
    詐欺取財罪名，為想像競合犯，各應從一重處斷。被告所犯上開詐欺取財及行使
    偽造私文書二罪間，有方法結果之牽連關係，為牽連犯，應從一重之行使偽造私
    文書罪處斷。
  (二)爰審酌被告犯罪之動機、目的，所詐得款項約五十萬元，所生損害非輕，及其品
    性、生活狀況、智識程度，及犯罪後否認犯行，每月清償己○○、庚○○四千元
    ，卻未能與被害人丙○○洽談和解，犯後態度不佳等一切情狀，量處如主文所示
    之刑，再刑法第四十一條原規定有期徒刑得易科罰金之範圍，僅以犯最重本刑三
    年以下有期徒刑之刑之罪為限，然於九十年一年十日公布施行，同年一月十二日
    生效之修正後刑法第四十一條第一項規定犯最重本刑為五年以下有期徒刑以下之
    刑之罪，而受六月以下有期徒刑之宣告者，得易科罰金，比較新舊法之規定，以
    新法較有利於被告，爰依刑法第二條第一項前段之規定，適用修正後之刑法第四
    十一條第一項，諭知易科罰金之折算標準，以示懲儆。歷次標單均於開標後丟棄
    ，業據被告陳明在卷（見審判筆錄），足認該偽造之標單應以滅失，爰不予宣告
    沒收。
三、
  (一)公訴意旨另以：癸○○、乙○○、甲○○三人與被告壬○○基於共同犯意聯絡
    ，由壬○○為會首而為前開犯行，因認被告癸○○等三人涉有刑法第二百十條、
    三百三十九條第一項之罪嫌，及被告壬○○、癸○○、乙○○、甲○○四人與
    丙○○原屬舊識，壬○○自八十四年至八十五年十二月間，陸續向丙○○借款一
    百萬元。尚未還款之際，渠等四人竟共同意圖為自己不法之所有，明知已陷於無
    償債能力之狀態，共同在台北市○○路五號壬○○所經營之服飾店內，佯稱：因
    經營生意很好，將擴大營業急須資金，欲向林女借款一百九十萬元，渠等願同時
    將先前所借之一百萬元，一併開出支票，並均在支票上背書，丙○○應可放心云
    云。丙○○不疑有詐，遂於次日如數匯款給壬○○。渠等食髓知味，以同一手法
    ，至八十八年二月止，數次以如附表所示之票據換票並同為背書之詐欺手段，詐
    得四百五十萬元，嗣後僅還部分款項，至今尚欠三百二十八萬元，而上開支票屆
    期提示，均陸續退票；本票經提示催討，亦不獲兌現，林女至此始知受騙，因認
    被告四人涉犯刑法第三百三十九條第一項之詐欺取財罪及同法第二百十條之偽造
    文書罪等罪嫌。公訴人於「犯罪事實欄」僅載明借款之事實，並無載明偽造任何
    文書之行為，竟於「所犯法條欄」，認為被告涉犯刑法第二百十條之偽造文書罪
    ，應係誤載，先予指明。
  (二)按犯罪事實應依證據認定之，無證據不得推定其犯罪事實。又不能證明被告犯罪
    者，應諭知無罪之判決，刑事訴訟法第一百五十四條、第三百零一條第一項前段
    分別定有明文。而認定不利於被告之事實，須依積極證據，苟積極證據不足為不
    利於被告事實之認定時，即應為有利於被告之認定，更不必有何有利之證據。又
    告訴人之指訴係以使被告受刑事訴追為目的，是其陳述是否與事實相符，仍應調
    查其他證據以資審認，最高法院迭著有判例可循（最高法院三十年上字第八一六
    號、五十二年台上字第一三ＯＯ號判例參照）。
  (三)公訴意旨部分，被告甲○○經合法通知無正當理由未於本院審理時到庭，惟其
    於調查時業到庭答辯，被告三人均堅詞否認詐欺及偽造文書犯行，辯稱：互助會
    是壬○○負責的，沒有參與等語。被告壬○○亦自承：互助會是我在處理等語，
    並有載明會首為壬○○之會單一紙在卷可稽。又告訴人丙○○指訴：我告他們三
    人是因為他們一起經營服飾店，資金互相運用，壬○○主持開標，甲○○、癸○○在場收標金，乙○○剛好在那邊等語（見八十八年十二月十六日訊問筆錄），
    是告訴人亦未能具體指述就被告三人有何與被告壬○○共同以辛○○冒標之犯行
    ，而壬○○、癸○○係共同經營開標地點服飾店之姊妹，乙○○為其等之母親，
    甲○○為癸○○之夫，縱其於壬○○開標之際，在旁幫忙收取會員自行攜帶前來
    之會款交予壬○○，或恰好在場旁觀，亦不能以此行為推論該三人有共同行使偽
    造文書，向其餘活會會員謊稱辛○○得標，而共同詐欺會款之犯行。
  (四)公訴意旨部分：被告甲○○經合法通知無正當理由未於本院審理時到庭，惟其
    於調查時業到庭答辯，被告四人均堅詞否認有何詐欺犯行，被告壬○○辯稱：我
    向丙○○借錢有付高額利息，八十四年六月開始向她借錢，最後一筆是八十七年
    四月時候借五十萬元，我每天還她二萬元，到八十七年五月四日共還了六十萬，
    我們固定的借款是四百五十萬元，這部分我從八十七年五月六日每天還一萬，存
    入告訴人先生丁○○合作金庫城內支庫帳戶內，如果沒有存入告訴人也會過來拿
    ，到八十八年二月除夕當天，我共還了兩百六十多萬，尚欠三百二十八萬，我之
    前跟告訴人借的小額都有還清，我向她借錢是要經營服飾店進貨用的，沒有詐欺
    她等語；被告癸○○辯稱：我們向告訴人借四百多萬已經還了五百多萬，依我的
    想法並未積欠告訴人錢，告訴人的利息很高，我借一萬元每月要還一千元的利息
    ，並沒有詐欺她等語；被告乙○○辯稱：我沒有詐欺告訴人，我女兒做生意邀告
    訴人投資，告訴人要求我也要在支票上簽名，她們在討論投資的時候雖然我有在
    場，但我沒有跟告訴人談借款的事等語；被告甲○○經合法通知，未於審理期日
    到庭陳述，惟於本院調查時亦否認犯罪，辯稱：我從來沒有跟告訴人借款，不知
    情等語。
  (五)經查：
  告訴人自承：我提出的十二張票（即起訴書附表所示之支票本票各六張）是被告
    無法還款的時候一次開出來，之前的票已經到期了，這些票是要跟我延期時開給
    我換票的，原始向我借款的支票都拿回去了都是以票換票，借款是陸陸續續借的
    ，八十四年開始向我借，利息是一分半、兩分半，我因為和他們都是朋友所以才
    把錢借給他們，中間陸陸續續跟我借一百萬，八十五年借一筆一百九十萬元，八
    十六年七月又借一筆一百六十萬元，之前都是開壬○○的票，後來開甲○○，其
    他人都有背書，八十七年四月我還有借給壬○○五十萬元，那部分有還，所以我
    沒有算在她詐欺我的金額裡面等語（八十八年十二月十六日、八十九年一月十三
    日、八十九年十月十九日訊問筆錄），足認告訴人與被告間借款往來長達三年，
    且均有收取利息，被告並預開支票作為清償或擔保，屆期若告訴人同意續借，則
    以換票方式繼續作為清償或擔保之用，告訴人既係因與被告為朋友，且圖利息收
    入，始同意借款，並長期借款往來，已難認為被告有何施用詐術之行為。
  又被告所辯，自八十七年五月五日起至八十八年二月十三日止，每日匯款一萬元
    至告訴人丙○○之前夫丁○○合作金庫城內支庫Ｚ000000000000號
    帳戶內還款乙節，業據公訴人於八十八年六月七日調閱台灣省合作金庫城內支庫
    合金城內存字第二二六九號所附八十四年一月至八十八年四月間之「各類存款分
    交易明細表」附於偵查卷，經本院提示予告訴人丙○○檢視，告訴人亦自承前開
    按時還款之事實，被告所辯即堪予採信，若被告係為詐騙告訴人之財物，何須於
    取得借款後，復長期定額清償，是尚難認被告等有何不法所有之意圖。
  (六)綜上，公訴人所舉之證據不足對被告為不利之認定，本院復查無其他積極證據足
    資證明被告癸○○等三人及被告壬○○等四人有何如公訴意旨、之偽造文書
    、詐欺取財犯行，係屬不能證明被告等此部份犯罪，就被告癸○○、甲○○、乙○○三人均應為無罪之諭知，就被告壬○○部分，因公訴人認與前揭有罪部分有
    連續犯裁判上一罪之關係，爰不另為無罪之諭知。
  (七)被告甲○○經合法通知無正當理由不到庭，認應諭知無罪，爰依刑事訴訟法第三
    百零六條之規定，不待其陳述逕行判決。
四、移送併案審理部分（八十九年度偵字第八五三號）：被告壬○○、癸○○、甲○○三人招集互助會，期間自八十七年二月十日至八十八年七月十日止，每會五萬
    元，於台北市○○路五號二樓競標，但辛○○根本沒有參加互助會，被告等人竟
    冒用辛○○名義加入並冒標，致活會會員戊○○不知有詐，交付會款，因認被告
    涉犯刑法第二百十條、第三百三十九條第一項之詐欺取財罪嫌。經查：證人辛○○到庭結證稱：五萬元的互助會壬○○有來跟我講，我說我要跟會，我跟了一會
    ，繳了一會之後我沒有辦法，就不要跟了，這個我有印象等語（見八十九年十一
    月二十一日訊問筆錄），告訴人戊○○亦無法具體指述被告三人究有何偽造標單
    冒標並詐欺取財之犯行，係屬不能證明被告犯罪，本院復查無其他積極證據足資
    證明被告有何此部份犯行，即無裁判上一罪之關係，應由公訴人另行處理。
據上論斷，應依刑事訴訟法第二百九十九條第一項前段、第三百零一條第一項、第三
百零六條，刑法第二百十六條、第二百十條、第三百三十九條第一項、第五十五條、
第四十一條第一項，罰金罰鍰提高標準條例第一條前段、第二條，判決如主文。
本案經檢察官馬中俐到庭執行職務
中      華      民      國    九十      年      三      月    二十七    日
                                      臺灣板橋地方法院刑事第三庭
                                          法  官  蕭  一  弘
右正本證明與原本無異。
如不服本判決，應於判決送達後十日內，向本院提出上訴狀。
                                          書記官  郭  玉  芬
中    華    民    國      九十        年       三       月   二十九     日
附表：會員名單
劉梳只、許梳環、賴太太、告訴人己○○、朱彩華、朱彩琴、詹秀卿、吳佳穎、吳曉
裕、蔡金妙、廖小麗、楊世傑、顏甫憲、許淑芳、廖英美、廖錦森、告訴人丙○○（
兩會）、張秀卿、張詩章、林銘麗、劉燦達（即告訴人庚○○）、林鳳雪、甲○○、
百利、陳玫臻、黃基榮、葉麗美、杜美玲（兩會）、施秋惠、阿妮、蔡瓊茹、玉華、
宜亨、阿雲及三名未載於會單上不詳之會員 （共三十七名會員，計三十九會）


司法院資訊處製作；財團法人民間司法改革基金會備份。
